最高法院刑事判決　　　　　　　　　 110年度台上字第5532號
上　訴　人　臺灣高等檢察署檢察官許鈺茹
被　　　告　黃志富



選任辯護人　周　政律師
上列上訴人因被告殺人案件，不服臺灣高等法院中華民國110 年
7 月21日第二審判決（109 年度上訴字第3967號，起訴案號：臺
灣新北地方檢察署109 年度偵字第12701 號），提起上訴，本院
判決如下：
    主  文
上訴駁回。
    理  由
一、按刑事訴訟法第377 條規定，上訴於第三審法院，非以判決
    違背法令為理由，不得為之。是提起第三審上訴，應以原判
    決違背法令為理由，係屬法定要件。如果上訴理由書狀並未
    依據卷內訴訟資料，具體指摘原判決不適用何種法則或如何
    適用不當，或所指摘原判決違法情事，顯與法律規定得為第
    三審上訴理由之違法情形不相適合時，均應認其上訴為違背
    法律上之程式，予以駁回。
二、本件原判決認定被告黃志富有如其事實欄所載之傷害致人於
    死犯行，因而維持第一審關於變更檢察官所引應適用之法條
    ，論處被告傷害致人於死罪部分之科刑判決（第一審判決另
    論處被告侵占離本人持有之物罪，於第一審判決後，檢察官
    對此部分未提起上訴；被告提起上訴後，已於原審撤回對此
    部分之上訴），而駁回檢察官（主張被告應成立殺人罪）及
    被告（主張第一審量刑過重）在第二審對於此部分之上訴，
    已載敘其調查取捨證據之結果及憑以認定該犯罪事實之心證
    理由，並敘明本件尚無積極證據足以證明被告有殺害被害人
    鄭美涵之犯意，其對於被害人所為之犯行僅應成立傷害致人
    於死罪，而不成立檢察官所主張之殺人罪，已依據卷內資料
    ，說明其所憑之證據及認定之理由，併已敘明：㈠、被告與
    被害人鄭美涵於案發前係認識多年朋友關係，彼此間並無重
    大恩怨仇隙，案發當日雙方固因被害人擬調漲貸予被告借款
    之利息一事發生爭執，然非屬重大糾紛，實難認被告因此萌
    生殺害被害人之動機（見原判決第6 頁第27至30行）。㈡、
    卷附法務部法醫研究所（下稱法醫研究所）民國109 年5 月
    26日法醫理字第00000000000 號函之附件（109 ）醫鑑字第
    0000000000號解剖報告書暨鑑定報告書（見偵卷第289 至30
    2 頁）略以：依解剖、組織病理切片觀察及相驗卷綜合研判
    ，被害人頭部有左側顏面部局部瘀傷，左側上眼皮局部瘀傷
    ，兩側眼眶內側及鼻部上方瘀傷，左側鼻翼擦挫傷，左側人
    中局部瘀傷，上牙齦局部瘀傷，左耳後挫裂傷，左側頂部接
    近中線處、左側頂部、兩側枕部頭皮有局部出血，顱骨無骨
    折，顱內無出血，腦幹經免疫組織化學染色，亦無發現創傷
    性軸突損傷，研判頭部之外傷為表層傷，雖不是直接致死的
    原因，但頭臉部撞擊傷會造成腦震盪，而腦震盪可能出現的
    症狀有頭痛、頭暈、噁心嘔吐、昏睡、意識不清等神經學症
    狀；另被害人胃內及食道消化道內有黑色黏稠食物，在口咽
    處、會厭軟骨周圍、氣管入口處、氣管及支氣管內有發現黑
    色嘔吐物哽塞，研判被害人生前因為與人發生口角爭執被推
    倒，造成頭臉部外傷，由於嘔吐、食物反溢的原因，導致呼
    吸道遭嘔吐物哽塞，最後因窒息而死亡（見原判決第6 頁第
    31行至第7 頁第19行）。㈢、依據法醫研究所解剖及鑑定結
    果得知被害人所受之外傷僅有頭臉部之表層傷，核與新北市
    政府警察局中和分局刑案現場勘查報告記載被害人體表無明
    顯外傷，於口鼻處留有血跡痕等情形相符（見原判決第7 頁
    第19至22行）。㈣、觀之本件命案現場相關物品位置之參考
    圖，被害人因身體會彎曲及身體與茶几高低不同，是有可能
    撞擊桌角D1處。另外因頸部會轉向或身體之移動，所以也有
    可能撞擊頭臉部左側，並無不符（見原判決第8 頁第1 至4
    行）。㈤、被害人遭被告從後推倒撞擊到頭臉部之外傷，有
    可能致使腦震盪發生嘔吐之情形，至於頭臉部之外傷嚴重程
    度則（被害人）不是直接因外傷致死（見原判決第8 頁第10
    至13行）。㈥、倘被告有意殺害被害人，大可利用被害人因
    撞擊後倒地而喪失反抗能力之機會，持其他工具朝被害人之
    頭部或其他要害再行攻擊，而遂行其殺人目的，豈有捨此不
    為，於見被害人倒地後卻未對被害人為其他足以致命之攻擊
    行為（見原判決第8 頁第29行至第9 頁第2 行）。㈦、由被
    告下手之程度所致被害人所受外傷以觀，實難認被告主觀上
    係基於殺人之直接故意為之（見原判決第9 頁第6 至7 行）
    。㈧、依檢察官提出之證據，僅能證明被告有自被害人背後
    徒手猛力推倒被害人之行為，並無其他積極證據足以證明被
    告另有對被害人為其他加害行為，或證明被告於主觀上已預
    見被害人將因其自背後推被害人之行為而死亡，而存有縱令
    被害人因此死亡，亦不違背其本意之殺人不確定故意，自難
    僅因被告自被害人後方推被害人1 下之行為，逕認其於行為
    時有殺人之直接故意或不確定故意（見原判決第9 頁第8 至
    14行）。原判決已就被告本件所為何以不成立被訴之殺人罪
    ，僅應成立傷害致人於死罪，逐一剖析說明及指駁，核此部
    分之論斷說明，從形式上觀之，於法尚屬無違。
三、檢察官上訴意旨略稱：㈠、依本件卷附法醫研究所110 年4
    月6 日法醫理字第00000000000 號函載稱：「死者頭臉部外
    傷分布，研判為多次造成的頭臉部外傷，可因身體遭推倒撞
    擊茶几及周邊環境相關地物，也可因直接推使頭部撞擊茶几
    及周邊環境相關地物所造成」等旨以觀，足認被害人頭臉部
    外傷為遭多次撞擊所致，乃原判決竟採信被告之辯解，認定
    被告僅自被害人後方推其背部1 下，致被害人重心不穩倒地
    ，頭部因撞擊客廳內之茶几桌緣，受有頭部外傷，造成輕微
    腦震盪，呼吸道遭嘔吐物哽塞因而窒息死亡，顯與卷附被害
    人頭臉部外傷分布情形之客觀證據不符。原判決未調查釐清
    被害人頭臉部多處傷勢是否係遭被告多次攻擊行為所造成，
    遽認被告僅自後方推被害人背部1 下，自有未洽。㈡、參酌
    案發現場被害人居所內之家具位置，被告得預見被害人站立
    於狹窄通道上，如果跌倒可能撞擊擺放其旁之家具致傷重而
    死亡，竟猶強力將被害人推倒因而撞擊茶几桌緣，致生被害
    人傷重嘔吐窒息而死亡之結果，顯見被告主觀上應具有殺害
    被害人之直接故意或不確定故意。原判決卻僅論以被告傷害
    致人於死罪，不無可議。㈢、原審未依檢察官之聲請勘驗本
    件命案現場，復未依檢察官聲請傳訊證人即被害人之同居人
    陳鎰勝到場協助勘驗，以確認現場相關物品擺設之位置，據
    以究明被害人之死亡究係出於被告殺人之故意，抑或係因被
    告傷害所衍生之結果，率予審結，允有欠妥。㈣、被害人遭
    被告之攻擊而死亡，造成其家屬嚴重傷痛，參以被告素行不
    佳，一再飾詞推諉罪責，於逃離現場前還故佈疑陣，將被害
    人屍體上半身固定於廚房水槽內，並打開廚房瓦斯，且侵占
    被害人之財物，嚴重危急周遭建物及鄰居之安全，乃原審猶
    維持第一審諭知被告有期徒刑8 年之輕度量刑，殊有不當。
    ㈤、被告攻擊被害人之地點，乃「被害人」居所，並非「被
    告」居所，原判決理由內記載「……被告於被害人死亡後，
    將被害人自『被告』上開居所之客廳處拖行至廚房處」等旨
    ，亦有違誤云云。
四、惟查：
  ㈠刑法上之間接故意（即未必故意或不確定故意），係指行為
    人對於構成犯罪之事實，預見其發生，而其發生並不違背其
    本意者而言。惟行為人究竟有無預見而容任其結果發生之不
    確定故意，係潛藏個人意識之內在心理狀態，通常較難取得
    外部直接證據證明其內心之意思活動，是以法院在欠缺直接
    證據之情況下，尚非不得從行為人之外在表徵及其行為時客
    觀情況，綜合各種間接或情況證據，本諸社會常情及人性觀
    點，依據經驗法則及論理法則予以審酌論斷。原判決依據卷
    內相關證據資料，以被告與被害人前無重大仇隙，乃因被害
    人欲調漲利息，雙方發生爭執而為本案犯行，實難認被告有
    殺害被害人之動機。又被害人因被告之攻擊僅受有頭臉部之
    表層傷勢，尚不至導致死亡之結果，係因被害人遭被告推倒
    後，頭部撞擊茶几桌緣，造成腦震盪引發噁心、嘔吐、食物
    反溢，導致呼吸道遭嘔吐物哽塞，因而窒息死亡等情，難認
    被告具有殺害被害人之直接故意或不確定故意等旨如前。此
    為原審採證認事職權之合法行使，亦與論理及經驗法則無違
    ，尚無檢察官上訴意旨㈠、㈡所指之採證違法或理由不備之
    情形。檢察官上訴意旨徒以原審未論處被告殺人罪刑，而指
    摘原判決採證不當，依上述說明，顯不足據以辨認原判決已
    具備違背法令之形式，並非適法之第三審上訴理由。
  ㈡當事人聲請調查之事項，必須與待證事實有重要關係，在客
    觀上有調查必要性為限，非漫無限制；若僅係枝節性問題，
    或所證明之事項已臻明瞭，聲請調查證據，僅在延滯訴訟，
    自均欠缺其調查之必要性，原審未依聲請為無益之調查，即
    不得任意指摘為違法。本件檢察官於原審聲請勘驗本件命案
    現場，並聲請傳喚證人陳鎰勝到場協助勘驗一節。原判決已
    敘明被告與被害人生前並無重大仇隙，係因被害人有意調漲
    利息，雙方因而發生爭執而為本案犯行，實難認被告僅因此
    細故即有殺害被害人之動機，且被告雖自被害人後方猛推被
    害人倒地，然並未利用被害人受傷倒地無法還手之機會，續
    行對被害人為重大攻擊要害之行為等節，足認被告辯稱其僅
    要傷害被害人，並無殺害被害人之犯意，應堪採信。檢察官
    聲請勘驗現場，調查被告如何推使被害人撞擊茶几，以證明
    被告是否有殺人之直接故意或不確定故意部分，惟本案現場
    已據承辦員警至現場拍攝照片、丈量、並繪製現場圖，有新
    北市政府警察局中和分局刑案現場勘察報告暨所附現場照片
    110 張，及刑案現場圖等在卷可佐，並無另至現場履勘之必
    要，且關於被害人死亡之原因，並經法醫研究所說明甚詳，
    因認本案事證已明，並無勘驗現場再予調查之必要（見原判
    決第10頁第8 至20行），已詳細說明其取捨證據判斷之依據
    及得心證之理由。上訴意旨指稱原審未依檢察官之聲請勘驗
    現場並傳喚陳鎰勝到場協助勘驗，有調查證據未盡之違誤云
    云，無非係就原審採證認事職權之適法行使，以及原判決已
    說明之事項，徒以自己之說詞任意為不同之評價，顯非依據
    卷內證據資料執為指摘之上訴第三審合法理由。
  ㈢證據之取捨、事實之認定及證據證明力之判斷，均係事實審
    法院之職權，倘其採證、認事並未違背證據法則，復已敘明
    其取捨證據之心證理由者，即屬適法。原審認定被告本件之
    犯行應論以傷害致人於死罪，已就相關事證詳加調查論列，
    復綜合全部卷證資料，本於事實審法院採證認事之職權，依
    據被告之供述，參酌證人陳鎰勝，與被告友人陳天裕、弟妹
    羅秀華、母親黃劉英等人之證詞，並徵引卷附刑案現場勘查
    報告、法醫研究所解剖報告及鑑定結果，參互斟酌判斷，資
    為認定被告尚不具殺害被害人之直接故意或不確定故意，已
    說明其取捨證據判斷之依據及得心證之理由，並就檢察官主
    張被告有殺人故意云云，敘明何以不足採取之理由，所為論
    斷俱有卷內證據資料足憑，經核於法無違。上訴意旨猶執陳
    詞對原判決此部分之認定及說明漫為指摘，無非係對於原判
    決已說明事項及屬原審採證認事職權之適法行使，再為事實
    上之爭執，自與法律規定得為第三審上訴理由之違法情形不
    相適合。
  ㈣量刑輕重，屬為裁判之法院裁量之職權，如其量刑已以行為
    人之責任為基礎，並斟酌刑法第57條各款所列情狀，在法定
    刑度內酌量科刑，而無違反公平、比例及罪刑相當原則，致
    明顯輕重失衡情形，自不得指為違法。刑法第277 條第2 項
    之傷害致人於死罪，其法定本刑為「無期徒刑或7 年以上有
    期徒刑」。原審如何依據前揭規定，就刑法第57條各款所列
    事項，審酌被告之一切犯罪情狀後，認第一審法院對其所犯
    本件傷害致人於死罪，量處被告有期徒刑8 年，並無逾越法
    定刑度及濫用權限之情形。此乃事實審法院量刑職權之適法
    行使，並未逾越法定刑度範圍或濫用其權限，自不得任意指
    摘有何違法。檢察官此部分上訴意旨所為指陳，無非係以自
    己之說詞，任意指摘，亦非適法之第三審上訴理由。
  ㈤上訴於第三審法院，非以判決違背法令為理由，不得為之。
    本件檢察官上訴意旨指稱被告攻擊被害人之地點，係「被害
    人」居所，並非「被告」居所，乃原判決於理由內記載「…
    …被告於被害人死亡後，將被害人自『被告』上開居所之客
    廳處拖行至廚房處……」等旨（見原判決第8 頁第26至28行
    ），有所違誤云云。然查原判決此部分之誤載雖略有瑕疵，
    惟僅係枝節之錯誤，顯然於判決無影響，依刑事訴訟法第38
    0 條之規定，不得為上訴第三審之合法理由，上訴意旨執此
    無關判決結果之枝節問題據以指摘原判決不當，同非合法之
    第三審上訴理由。
五、揆之首揭規定及說明，本件檢察官之上訴不合法律上之程式
    ，應予駁回。
據上論結，應依刑事訴訟法第395 條前段，判決如主文。
中    華    民    國   110    年    11    月    4     日
                  刑事第一庭審判長法  官  郭  毓  洲  
                                  法  官  林  英  志  
                                  法  官  林  靜  芬  
                                  法  官  蔡  憲  德  
                                  法  官  周  盈  文  
本件正本證明與原本無異
                                  書記官
中    華    民    國   110    年    11    月    10    日